ACORDAO-COMPLETO-2342492

ACÓRDÃO 2268/2019 ATA 6/2019 - PRIMEIRA CÂMARA

VISTOS, relatados e discutidos estes autos de representação formulada pela Procuradoria da República em Santa Catarina noticiando (PR/SC) irregularidades ocorridas no Conselho Regional de Farmácia de Santa Catarina (CRF/SC) , durante a gestão da Sra. Hortência Salett Muller Tierling na Presidência;
	ACORDAM os Ministros do Tribunal de Contas da União, reunidos em sessão da 1ª Câmara, em:
	9.1. conhecer desta representação, visto que preenche os requisitos de admissibilidade previstos nos arts. 235 e 237, inciso I, do RI/TCU, para, no mérito, considerá-la parcialmente procedente;
	9.2. determinar ao Conselho Regional de Farmácia de Santa Catarina (CRF/SC) que, no prazo de 60 (sessenta) dias contados a partir da ciência:
	9.2.1. adote providências para obter, junto ao Sr. Ivan Tierling, o ressarcimento dos recursos do CRF/SC despendidos no pagamento de diárias e, se for o caso, de passagens utilizadas na viagem do beneficiário à cidade do Rio de Janeiro para participar da cerimônia de posse da diretoria da  Sociedade Brasileira de Análises Clínicas (SBAC) em novembro de 2014, acrescendo os encargos devidos e observando as medidas necessárias a garantir o devido contraditório;
	9.2.2. informe ao TCU, no mesmo prazo, o resultado conclusivo da medida especificada no item anterior;
9.3. determinar ao Conselho Federal de Farmácia (CFF) que, no prazo de 120 dias contados a partir da ciência, efetue estudos e edite norma versando sobre a celebração dos convênios previstos no art. 50 da CFF 603/2014 a fim de estabelecer a obrigatoriedade de que eventuais receitas auferidas no âmbito dos ajustes sejam revertidas ao objeto ou sejam restituídas aos cofres do conselho convenente, no limite de sua participação, na hipótese de ocorrência de superávit, bem como para disciplinar a comprovação correspondente; 
9.4. dar ciência ao Conselho Regional de Farmácia de Santa Catarina sobre constatação das seguintes impropriedades: 
9.4.1. deficiências nos registros de controle de utilização de veículos de representação da autarquia, o que afrontou o disposto no art. 4º da Portaria CRF/SC 2.047/2012;
9.4.2. deficiências na concessão de diárias da autarquia, o que afrontou o disposto no art. 14 da Resolução CFF 598/2014;
9.4.3. celebração de termo de cooperação com o Sindifar/SC em 2010 e 2012 com vistas à realização dos eventos Farmapolis, que não atendiam integralmente aos objetivos previstos no art. 57 da Resolução CFF 501/2009, posteriormente substituído pelo art. 50 da Resolução CFF 603/2014; 
		9.5. dar ciência deste acórdão ao representante e ao Conselho Regional de Farmácia de Santa Catarina.

Representação  noticiando irregularidades ocorridas no Conselho Regional de Farmácia de Santa Catarina (CRF/SC)

Primeira Câmara

Conselho Regional de Farmácia do Estado de Santa Catarina (CRF/SC).

3. Responsável: Hortência Salett Muller Tierling, Presidente (CPF XXX.548.360-XX)
3.1. Representante: Procuradoria da República em Santa Catarina (MPF)

13.1. Ministros presentes: Walton Alencar Rodrigues (Presidente), Benjamin Zymler, Bruno Dantas e Vital do Rêgo.
13.2. Ministros-Substitutos presentes: Augusto Sherman Cavalcanti (Relator) e Weder de Oliveira.

AUGUSTO SHERMAN

Adoto, como relatório, a instrução elaborada pelo Sr. Auditor da Secex/SC, que foi objeto de manifestação parcialmente discordante do Sr. Diretor Técnico da 2ª DT e do Titular da unidade (peças 71/73) .
I - INSTRUÇÃO DO SR. AUDITOR
“Cuidam os autos de representação oferecida pelo Ministério Público Federal (peça 1) acerca de possíveis irregularidades ocorridas na gestão da atual presidente do Conselho Regional de Farmácia de Santa Catarina (CRF/SC) .
Segundo informações da presente representação (peças 1 e 2) , a Srª Hortência Salett Muller Tierling, presidente do CRF/SC, praticou diversas irregularidades na condução da autarquia: 
	o pagamento de diárias ao expresidente do CRF e à Presidente do Conselho Regional de Farmácia/SC e seu esposo, membro de Comissão Assessora do CRF/SC, sendo que ambos residem no Município de Chapecó/SC e também possuem imóvel nesta Capital; uso indevido de veículo oficial pela Presidente do CRF/SC e de empregado do conselho; possível desvio de bens e recursos do CRF/SC para o Sindicato dos Farmacêuticos/SC; desvio de funções; irregularidades em licitações; reenquadramento de empregada concursada inadequado (Recomendações do CFF) ; contratação irregular de empregados; e, finalmente, falta de transparência dos atos administrativos praticados, sem publicações nos veículos oficiais ou em qualquer outro meio de comunicação, solicito a realização de Auditoria Contábil e Fiscalização no Conselho Regional de Farmácia/SC, no período de gestão da Srª Hortência Salett Muller Tierling. (grifado nesta instrução) (peça 1) 
HISTÓRICO
3.	Em 19/2/2014, foi autuada a presente representação.
4.	Em 9/6/2014, a unidade técnica desta Secretaria de Controle Externo (Secex/SC) instruiu os autos e propôs: ‘não conhecer a presente documentação como representação por não atender os requisitos de admissibilidade previstos no art. 235 do Regimento Interno do TCU, c/c o art. 103, § 1º, da Resolução TCU 259/2014’ (peça 5, p. 2) .
5.	Em 13/6/2014, o titular da Secex/SC, acompanhando a proposta da instrução inicial, anuiu o encaminhamento de não conhecer a presente representação (peça 7) .
6.	Em 18/8/2014, dissentindo da unidade técnica, o ministro relator, Exmº Sr. AUGUSTO SHERMAN CAVALCANTI, determinou o prosseguimento da apuração das irregularidades anunciadas (peça 8) .
7.	Segundo os fatos narrados, o CRF/SC havia incorrido em diversas irregularidades, conforme destaca o ministro relator:
	irregularidades ocorridas no Conselho Regional de Farmácia de Santa Catarina (CRF/SC) , durante a gestão da Srª Hortência Salett Muller Tierling na Presidência, incluindo pagamento indevido de diárias ao exPresidente do conselho, à Presidente e a seu esposo, membro de Comissão Assessora do CRF/SC; uso indevido de veículo oficial pela Presidente do CRF/SC e por empregado do conselho; possível desvio de bens e recursos do CRF/SC para o Sindicato dos Farmacêuticos/SC; desvio de funções; irregularidades em licitações; reenquadramento inadequado de empregada concursada (recomendação do CFF) ; contratação irregular de empregados; e falta de transparência dos atos administrativos praticados, sem publicações nos veículos oficiais ou em qualquer outro meio de comunicação. (peça 8) 
8.	Considerando a gama de irregularidades noticiadas, no período de 8/6/2015 a 26/6/2015, foi realizada inspeção no CRF/SC, nos termos autorizados pelo ministro relator.
9.	Decorrente da inspeção, foram constatados na ocasião os seguintes achados:
9.1	Deficiência no controle da utilização dos veículos de representação do CRF/SC: ‘No decorrer dos trabalhos de fiscalização algumas deficiências nos controles relativos à utilização dos veículos de representação do CRF/SC foram observadas, tais como: a falta de identificação da autarquia num dos veículos, a inconsistência dos registros de utilização dos veículos e a falta de autorização para pernoite de veículos fora das dependências da autarquia.’ (peça 33, p. 2) 
9.2	Deficiência no controle de concessão de diárias do CRF/SC: ‘Nas análises dos processos de diárias selecionados foram encontrados casos em que as justificativas para concessão de diária não permitiam verificar os benefícios à autarquia, cujo negócio trata de fiscalizar a regularidade da atividade farmacêutica no estado de Santa Catarina.’ (peça 33, p. 4) 
9.3	Termos de cooperação sem fundamentação jurídica: ‘Foram firmados, sem fundamentação legal, dois termos de cooperação entre o CRF/SC e o Sindfar/SC com objetivo de realizarem conjuntamente eventos denominados Farmapolis, respectivamente em 2010 e 2012, período em que a presidente do CRF/SC também fazia parte de diretoria do sindicato.’ (peça 33, p. 5) 
9.4	Falta de planejamento de certame licitatório por pregão: ‘conclui-se que o fracionamento dos certames licitatórios para compra de material de expediente, além de conferir ineficiência ao setor de aquisições, ainda onerou indevidamente os cofres da autarquia.’ (peça 33, p. 7) 
9.5	Ausência de publicidade nas contratações por dispensa ou inexigibilidade de licitação: ‘Compulsando os processos licitatórios, verificou-se que nos processos de dispensa ou inexigibilidade de licitação o CRF/SC não dá publicidade alguma a esses procedimentos.’ (peça 33, p. 8) 
9.6	Incompatibilidade de atribuições dos diretores do CRF/SC: ‘Verificou-se no decorrer dos trabalhos de inspeção que grande parte da diretoria do CRF/SC e dos assessores com cargos de livre nomeação acumulavam funções na diretoria do Sindfar/SC, o que pode representar, em alguns casos, conflito de interesses.’ (peça 33, p. 8) 
10.	Ante as irregularidades constatadas na inspeção, por meio do Ofício 43/2016-TCU/Secex/SC, de 4/2/2016 (peça 38) , foi realizada audiência da Srª Hortência Salett Muller Tierling, presidente do CRF/SC, para oportunizar o contraditório e permitir à responsável apresentar suas razões de justificativa acerca das ocorrências apontadas (aviso de recebimento à peça 39) . 
11. 	Após solicitar a prorrogação de prazo para apresentação da defesa (peça 41) , em 2/3/2016, a presidente do CRF/SC encaminhou suas justificativas (peça 42) e o processo foi novamente instruído pela unidade técnica do TCU, conforme documento à peça 43.
12. 	Ao analisar os argumentos da defesa, restaram comprovadas todas as irregularidades apuradas na inspeção. Contudo, para algumas delas, o CRF/SC adotou medidas corretivas suficientes para sanar as impropriedades, para as demais foram propostos encaminhamentos específicos, como segue:
12.1	Deficiência no controle da utilização dos veículos de representação do CRF/SC: 
12.1.1	Em relação à falta de identificação de veículo da autarquia, a responsável admitiu a irregularidade, informou que foi providenciada a identificação dos veículos e encaminhou fotos para que comprove. A análise técnica considerou a irregularidade superada (peça 43, p. 2-3) .
12.1.2	Em relação às inconsistências nos registros de utilização de veículo, a responsável argumentou que as inconsistências foram observadas no veículo conduzido preferencialmente por um farmacêutico comissionado da autarquia e informou que o condutor já foi orientado sobre as regras para utilização do veículo de representação da autarquia. A análise técnica considerou os controles de utilização dos veículos de representação insuficientes e sugeriu dar ciência ao CRF/SC acerca do descumprimento do art. 4º da Portaria CRF/SC 2.047/2012 (peça 43, p. 3-4) .
12.1.3	Em relação à pernoite de veículos fora das dependências do CRF/SC sem autorização prévia, a responsável argumentou que a diretoria do CRF/SC iria adotar medidas para melhorar o controle da utilização dos veículos de representação. A análise técnica considerou que os controles de utilização dos veículos de representação não eram suficientes e sugeriu dar ciência ao CRF/SC acerca do descumprimento do art. 4º da Portaria CRF/SC 2.047/2012 (peça 43, p. 4) .
12.2	Deficiências na concessão de diárias pelo conselho: a responsável argumentou que todas as viagens foram realizadas no interesse da autarquia e que houve a devida prestação de contas. A análise técnica considerou que o controle dos processos de pagamento de diárias e passagens estava deficiente e sugeriu dar ciência ao CRF/SC acerca do descumprimento do art. 14 da Resolução CFF 598/2014 (peça 43, p. 5-7) .
12.3	Impropriedades em transferências de recursos por meio de termo de cooperação: a responsável justificou a legalidade dos termos de cooperação argumentando a autorização dada pelo art. 50 da Resolução CFF 603/2014, amparou-se ainda na atribuição prevista na Lei 3.820/1960 que permite ao CFF expedir resoluções para a fiel interpretação da lei. A análise técnica considerou que os termos de cooperação haviam sido firmados sem fundamentação legal e sugeriu determinar ao CRF/SC que procedesse ao levantamento de todos os custos relativos aos eventos Farmapolis realizados em 2010 e 2012 e promovesse as medidas necessárias para restituição desses valores aos cofres da autarquia (peça 43, p. 7-9) .
12.4	Impropriedades nos processos licitatórios: a responsável justificou o parcelamento das compras devido ao grande número de itens de materiais de expediente a serem adquiridos, alegou que só autoriza as compras quando o parecer jurídico aprova a legalidade da aquisição, informou a adoção do pregão eletrônico como regra de contratação e a extinção da gratificação dos pregoeiros. A análise técnica considerou as justificativas pertinentes e suficientes para sanar a irregularidade (peça 43, p. 9) . 
12.5	Deficiências de publicidade nas contratações por dispensa ou inexigibilidade de licitação: a responsável informou que as publicações vinham sendo realizadas somente no site do CRF/SC, mas que, a partir da inspeção do TCU, adotou como rotina a publicidade de todos os procedimentos relativos às aquisições. A análise técnica considerou as justificativas pertinentes e suficientes para sanar a irregularidade (peça 43, p. 10) .
12.6	Incompatibilidade de atribuições dos diretores do CRF/SC: a responsável justificou que não há impedimentos para farmacêuticos atuarem em sindicatos e em conselho de fiscalização profissional concomitantemente, que todos os membros da diretoria do CRF/SC se desligaram do sindicato em 2015 e que exercem funções honoríficas e gratuitas. A análise técnica considerou que o afastamento da atual diretoria do CRF/SC da gestão do Sindfar/SC foi medida suficiente para afastar possíveis irregularidades dessa natureza, sendo desnecessária, portanto, outra providência por parte desta Corte de Contas (peça 43, p. 11) .
13.	Decorrente dessas análises, foi sugerido o seguinte encaminhamento: 
a) conhecer da presente representação, satisfeitos os requisitos de admissibilidade previstos nos arts. 235 e 237, inciso I, do Regimento Interno deste Tribunal e no art. 103, § 1º, da Resolução- TCU 259/2014, para, no mérito, considerá-la parcialmente procedente; 
b) determinar ao Conselho Regional de Farmácia de Santa Catarina, com fundamento no art. 250, inciso II, do RI/TCU, que proceda ao levantamento de todos os custos suportados pelo CRF/SC relativos aos eventos Farmapolis realizados em 2010 e 2012 e promova as medidas necessárias para a restituição desses valores aos cofres da autarquia; 
c) dar ciência ao Conselho Regional de Farmácia de Santa Catarina sobre as seguintes impropriedades: 
c.1) deficiências nos registros de controle de utilização de veículos de representação da autarquia, o que afronta o disposto no art. 4º da Portaria CRF/SC 2.047/2012; (itens 14-39 deste relatório) 
c.2) deficiências na concessão de diárias da autarquia, o que afronta o disposto no art. 14 da Resolução CFF 598/2014; (itens 40-65 deste relatório) 
d) dar ciência do acórdão que vier a ser proferido, assim como do relatório e do voto que o fundamentarem, ao representante; 
e) converter, nos termos do art. 243 do RI/TCU, a presente representação em monitoramento. (peça 43, p. 12/13) 
14.	Em 26/8/2016, o diretor técnico concordou com os fundamentos das análises efetuadas na instrução mas propôs alteração do encaminhamento relativo à proposta de determinação contida no item ‘b’ acima transcrito. Nesse sentido sugeriu a seguinte redação à proposta de encaminhamento: 
a) conhecer da presente representação, satisfeitos os requisitos de admissibilidade previstos nos arts. 235 e 237, inciso I, do Regimento Interno deste Tribunal e no art. 103, § 1º, da Resolução-TCU 259/2014, para, no mérito, considerá-la parcialmente procedente; 
b) dar ciência ao Conselho Regional de Farmácia de Santa Catarina sobre as seguintes impropriedades: 
b.1) a celebração de convênio que não tenha por finalidade aprimorar a fiscalização da disciplina e da ética dos que exercem atividades profissionais farmacêuticas, nos termos da Lei 3.820/60, identificada nos ajustes relativos aos eventos Farmapolis 2010 e 2012, afronta o disposto no art. 57 do Regimento Interno dos Conselhos Regionais de Farmácia, aprovado pela Resolução CFF 501/2009, bem como no art. 50 do Regimento Interno aprovado pela Resolução-CFF 603/2014; (itens 17 a 19) 
b.2) a celebração de convênio com entidades privadas sem fins lucrativos que tenham como dirigente agente político de Poder ou do Ministério Público, tanto quanto dirigente de órgão ou entidade da administração pública, observada nos ajustes relativos aos eventos Farmapolis 2010 e 2012, afronta o disposto no art. 6º, inc. II, da Portaria Interministerial 127, de 29/5/2008, com a redação dada pela Portaria 342, de 5/11/2008, e no art. 10, inc. II, da Portaria Interministerial 507, de 24/11/2011, respectivamente; (itens 20 e 21) 
b.2) as deficiências no controle de utilização de veículos de representação da autarquia, caracterizadas pelas inconsistências nos registros de utilização, pelo pernoite de veículos fora das dependências do CRF/SC sem autorização prévia e pela falta de identificação de um dos automóveis, afrontam o disposto nos artigos 4º, 8º, inc. V, e 9º, da Portaria CRF/SC 2.047/2012; (peça 16, p. 4-9; itens 14 a 38 da instrução precedente) 
b.3) as deficiências na concessão de diárias da autarquia, conforme analisadas nos itens 40 a 65 da instrução precedente, afrontam o disposto no art. 14 da Resolução CFF 598/2014; (peça 16, p. 23-27) 
c) dar ciência do acórdão que vier a ser proferido, assim como do relatório e do voto que o fundamentarem, ao representante; 
d) arquivar o presente processo. (peça 44, p. 4) 
15.	Em 29/8/2016, com a anuência do secretário da Secex/SC (peça 45) , os autos foram remetidos ao gabinete do ministro relator, que determinou o aprofundamento das análises dos instrumentos de cooperação entre o CRF/SC e o Sindfar/SC objetivando a realização conjunta de eventos denominados Farmapolis nos anos de 2010 e 2012. Para tanto determinou à Secex a adoção de medidas com vistas verificar se ocorreram:
a) a firmatura de ajuste entre o CRF/SC, ou outra autarquia do Sistema CFF/CRF, e o Ministério da Saúde com o objetivo de custear o V Encontro Nacional de Farmacêuticos do SUS; 
b) a transferência de recursos a esse título e a aplicação das quantias no evento Farmapolis 2010; 
c) a respectiva prestação de contas e a comprovação da boa e regular aplicação dos recursos nos exatos objetivos avençados; 
d) a celebração de ajuste análogo para custeio do VI Encontro Nacional de Farmacêuticos do SUS no âmbito do Farmapolis 2012, devendo-se efetuar as demais verificações acima especificadas, caso positivo.
16. Considerando ainda que os elementos comprobatórios de acumulação de funções no CRF/SC e no Sindfar/SC pela Srª Hortência Tierling referem-se apenas ao exercício de 2012 (fls. 120-peça 02) , determino à unidade técnica que diligencie com o objeto de verificar se a Presidente do CRF/SC ocupava função no Sindfar/SC no exercício de 2010. (peça 46, p. 3) 
16.	Com vistas ao deslinde da questão, a Secex/SC diligenciou ao Sindicato dos Farmacêuticos no Estado de Santa Catarina, por meio do Ofício 119/2017-TCU/Secex/SC, de 14/3/2017, para esclarecer se a Srª Hortência Salett Muller Tierling havia ocupado alguma função de direção no sindicato em 2010 (peça 47) ; ao Ministério da Saúde, por meio do Ofício 438/2017-TCU/Secex/SC, de 22/6/2017, para esclarecer se houve ajustes que transferiram recursos ao CRF/SC para custear os encontros nacionais de farmacêuticos do SUS (peça 50) ; à Presidente do Conselho Regional de Farmácia do Estado de Santa Catarina, por meio do Ofício 441/2017-TCU/Secex/SC, de 26/6/2017, para esclarecer se foram transferidos recursos ao CRF/SC para custear os encontros nacionais de farmacêuticos do SUS (peça 51) .
17.	Cumpre esclarecer que, ante a negativa de resposta à diligência ao Ministério da Saúde, foi realizada nova diligência, por meio do Ofício 0595/2017-TCU/Secex/SC, de 5/9/2017, então endereçada à Chefe da Assessoria Especial de Controle Interno do Ministério da Saúde, reiterando a solicitação das informações (peça 58) 
18.	Encaminhadas as respostas às diligências, os expedientes serão analisados no item ‘Exame Técnico’, a seguir.
EXAME TÉCNICO
Diligência ao Sindicato dos Farmacêuticos no Estado de Santa Catarina
19.	Foi realizada diligência ao Sindfar/SC com objetivo de esclarecer se a presidente do CRF/SC, Srª Hortência Salett Muller Tierling, ocupava alguma função de direção no sindicato em 2010, época em que foi realizado evento denominado Farmapolis.
20.	Em resposta à diligência promovida por esta Secretaria, por meio do Ofício 119/2017-TCU/Secex/SC (peça 47) , datado de 14/3/2017, o Sindicato dos Farmacêuticos no Estado de Santa Catarina apresentou, intempestivamente, as informações e/ou esclarecimentos.
Informações da diligência (peça 49) :
21.	A presidente do Sindfar/SC informou que ‘a Srª Hortência Salett Muller Tierling não fazia parte do quadro de diretoria da entidade no ano de 2010, conforme se depreende da Ata de Posse da Diretoria gestão 2009/2012’. Para corroborar a informação, apresentou a ata de posse da diretoria do sindicato na gestão 2009/2012 (peça 49, p. 1-2) .
Diligência ao Ministério da Saúde
22.	Esta Secretaria promoveu diligência junto ao Ministério da Saúde, por meio do Ofício 0438/2017-TCU/Secex/SC (peça 50) , datado de 22/6/2017. Em 17/7/2017, intempestivamente, a chefe do controle interno, por meio do Oficio 121-SEI/2017/AECI/MS (peça 55) , solicitou prorrogação de prazo, de vinte dias, para prestar as informações. Transcorrido o prazo regimental fixado, a diligência não foi respondida.
23.	Em busca das informações requeridas pelo relator, esta Secretaria, por meio do Ofício 595/2017-TCU/Secex/SC (peça 58) , datado de 5/9/2017, promoveu nova diligência junto ao Ministério da Saúde. Transcorrido o prazo regimental, a diligência também não foi respondida. Em, 16/11/2017, por meio do Oficio 1217-SEI/2017/AECI/MS (peça 61) , a chefe do controle interno solicitou nova prorrogação de prazo, por mais vinte dias, para prestar as informações. 
24.	No intuito de receber as informações solicitada, esta Secretaria, por meio do Ofício 7/2018-TCU/Secex/SC (peça 68) , datado de 22/1/2018, promoveu a terceira diligência junto ao Ministério da Saúde, todas com o mesmo objeto. 
25.	Em resposta à diligência, o Ministério da Saúde apresentou as informações e/ou esclarecimentos, que serão tratados a seguir. 
26.	As diligências encaminhadas ao Ministério da Saúde buscavam esclarecer sobre a existência de algum instrumento de repasse com objetivo de custear os eventos denominados Encontro Nacional de Farmacêuticos do SUS realizados em 2010 e 2012.
Informações da diligência (peça 70) :
27.	O Ministério, em resposta à diligência, alegou dificuldades para recuperar informações dos eventos realizados em 2010 e 2012 e encaminhou uma nota técnica (NOTA TÉCNICA N. 106-SEI/2017-DAF/SCTIE/MS) para responder as indagações do TCU (peça 70, p. 2) . 
28.	Consta da referida nota técnica que ‘foram localizados 02 (dois) ofícios destinados à Organização Pan-americana de Saúde no Brasil - OPAS, os quais solicitavam a liberação/repasse de recursos para a realização dos eventos V Encontro Nacional de Farmacêuticos do SUS em 2010 e VI Encontro Nacional de Farmacêuticos do SUS em 2012’ (peça 70, p. 2) .
29.	O primeiro ofício (Ofício 1334/2010/SCTIE/MS) solicitava a liberação de recursos, no montante de R$ 40.000,00, para o CRF/SC objetivando o financiamento do V Encontro Nacional de Farmacêuticos do SUS, a ser realizado entre os dias 12 e 14 de novembro de 2010. O segundo ofício (Ofício 1969/2012/SCTIE/MS) solicitava a liberação de recursos, no montante de R$ 110.000,00, diretamente ao Sindfar/SC objetivando o financiamento do VI Encontro Nacional de Farmacêuticos do SUS, a ser realizado entre os dias 8 e 10 de novembro de 2012 (peça 70, p. 2) .
30. 	Informou que no sítio eletrônico da OPAS há informações de que os eventos foram realizados com base em termos de cooperação. O V Encontro Nacional de Farmacêuticos do SUS por meio do Termo de Cooperação Técnica 47/2006 e o VI Encontro Nacional de Farmacêuticos do SUS por meio do Termo de Cooperação Técnica 70/2011 (peça 70, p. 2) .
31. 	Alegou que foram solicitadas as informações requeridas pelo TCU a um representante da OPAS, mas ainda não obtiveram respostas:
2.5. Diante das informações ora colhidas, solicitou-se por meio eletrônico (e-mail) , em 27 de setembro de 2017, a um representante da OPAS que prestasse as informações ora solicitadas pelo E. Corte de Contas Federal, referida solicitação foi reiterada em 01/1 /2017, no entanto, nunca recebemos oficialmente qualquer manifestação do organismo multilateral.
2.6. Reforça-se que em janeiro de novamente foi reforçado o pedido junto a OPAS, estando a referida instituição silente até o momento. 
2.7. Destaca-se oportunamente que os valores solicitados a OPAS, por meio dos ofícios retro citados, visavam dar suporte aos eventos lá referenciados, sendo os recursos repassados integralmente as entidades executoras, no caso, o CRF/SC em 2010 e o SINDFAR/SC em 2012, cabendo a estas instituições a prestação de contas junto a OPAS. 
2.8. Observa-se que os referidos ofícios contavam com ‘Propostas de Projetos’ onde estavam discriminados os objetivos, justificativa, metodologia, resultados esperados a planilha orçamentária, que justificam a solicitação de recursos. (peça 70, p. 2/3) 
32.	Segundo o Ofício 1334/2010/SCTIE/MS, de 24/9/2010, foram solicitados R$ 40.000,00 para financiamento do V Encontro Nacional de Farmacêuticos do SUS (peça 70, p. 4) . Os recursos, conforme a planilha orçamentária, eram destinados à confecção de materiais gráficos diversos e trabalhos científicos; à alimentação de palestrante e staff do evento; ao pagamento de despesas com os Correios, ao pagamento de passagens aéreas de palestrantes e locação de equipamentos (peça 70, p. 7) .
33.	Segundo o Ofício 1969/SCTIE/MS, de 13/9/2012, foram solicitados R$ 110.000,00 para financiamento do VI Encontro Nacional de Farmacêuticos do SUS (peça 70, p. 12) . Os recursos, conforme a planilha orçamentária, eram destinados à aquisição de passagens; a despesas com diárias e ajuda de custos; a despesas com artigos de papelaria e escritório; a despesas com serviços de terceiros, aluguel de instalações e equipamentos e a despesas com alimentação (peça 70, p. 16) .
Diligência à presidente do Conselho Regional de Farmácia do Estado de Santa Catarina
34.	Em resposta à diligência promovida por esta Secretaria, por meio do Ofício 441/2017-TCU/Secex/SC (peça 51) , datado de 26/6/2017, a presidente do Conselho Regional de Farmácia do Estado de Santa Catarina apresentou resposta, tempestivamente.
35.	A presidente do CRF/SC foi diligenciada para que pudesse esclarecer sobre a existência de algum instrumento de repasse com objetivo de custear os eventos denominados Encontro Nacional de Farmacêuticos do SUS, em 2010 e 2012.
Informações da diligência (peça 53) :
36.	A presidente do CRF/SC, por meio do Ofício ADM 68/2017, datado de 6/7/2017, informou que, em 10/11/2010, recebeu repasse de R$ 40.000,00 da Organização Pan Americana da Saúde (OPAS) para custear o V Encontro Nacional de Farmacêuticos do SUS (peça 53, p. 1) .
37.	Segundo informado, os valores repassados foram utilizados para locação de espaço para a realização do evento (Centrosul Centro de Eventos) e de equipamentos audiovisuais, no valor total de R$ 44.018,00 (peça 53, p. 17) .
38.	Quanto ao VI Encontro Nacional de Farmacêuticos do SUS, em 2012, a presidente informou que não houve repasse para o CRF/SC. (peça 53, p. 1-2) .
Análise:
39.	Inicialmente cumpre esclarecer que a irregularidade ora em análise envolve duas questões que se relacionam, quais sejam: a celebração de temos de cooperação entre o CRF/SC e o Sindfar/SC e a possível acumulação de cargos de direção da presidente do conselho regional nas duas instituições.
40.	Segundo dados levantados	 na inspeção realizada no CRF/SC, o conselho regional firmou parceria com o Sindfar/SC, por meio de termo de cooperação, para a realização de eventos denominados Farmapolis nos anos de 2010 e 2012 (peça 26, p. 4-11) .
41.	Conforme apurado em inspeção, os termos de cooperação entre o CRF/SC e o Sindfar/SC foram celebrados sem observância dos fundamentos jurídicos, pois, nos termos do art. 50 da Resolução CFF 603/2014, a previsão normativa para celebração de convênios pelos conselhos regionais de fiscalização profissional restringe-se a eventos voltados a ‘aprimorar a fiscalização da disciplina e da ética dos que exercem atividades profissionais farmacêuticas’.
42.	Além disso os eventos foram onerosos e lucrativos, e lucro foi integralmente apropriado pelo sindicato. Nesse sentido, as despesas realizadas representaram, em última instância, uma transferência de recursos do CRF/SC, entidade de direito público, para o sindicato, entidade de direito privado.
43.	Após registradas essas considerações acerca dos termos de cooperação, passa-se a análise da irregularidade, que, para facilitar o entendimento, será realizada individualizando cada evento, como segue.
Farmapolis 2010:
44.	Quanto à questão de acumulação de cargos entre os dirigentes do CRF/SC e do Sindfar/SC, restou comprovado que, à época do acordo, a presidente do conselho não ocupava qualquer cargo de direção no sindicato, nos termos da resposta à diligência endereçada ao Sindfar/SC (peça 49) .
45.	Mesmo não havendo acumulação de cargos da presidente do conselho em 2010, não há como negar que o mesmo grupo político dirigia as duas instituições desde essa época. Por exemplo o Sr. Ronald Ferreira dos Santos, em 2009, era Assessor do CRF/SC (peça 32, p. 3-4) e vice-presidente do Sindfar/SC (peça 49, p. 2) , ou a Sr. Silvana Leite, da diretoria do sindicato (peça 49, p. 2) e, posteriormente, vice-presidente do CRF/SC (peça 32, p. 1-2) . Portanto, considerando o fato de ter o mesmo grupo político dirigindo as duas instituições ao longo das últimas gestões, a acumulação formal de cargos em 2010 perde relevância na presente análise e resta evidente o comprometimento da independência das gestões. 
46.	No evento Farmapolis 2010, realizado de 12 a 14/11/2010, Sindfar/SC auferiu receitas que totalizaram R$ 136.038,83 e realizou despesas no valor de R$ 93.533,55, obtendo um resultado positivo de R$ 42.505,28 (peça 42, p. 63-64) . 
47.	Ainda quanto ao evento de 2010, restou comprovado o repasse de recursos da OPAS para CRF/SC, no valor de R$ 40.000,00 (peça 53, p. 6) , mediante a intervenção do Ministério da Saúde (Ofício 1334/2010/SCTIE/MS - peça 70, p. 4) , com objetivo de custear despesas do V Encontro Nacional do Farmacêuticos do SUS que fora realizado durante o Farmapolis/2010.
48.	Quanto ao repasse de recursos da OPAS ao CRF/SC, restou uma operação obscura, pois não há explicações para o Ministério da Saúde direcionar os recursos para o Encontro Nacional dos Farmacêuticos do SUS ao conselho regional e não ao sindicato, instituição responsável pela realização do evento. Nesse sentido, o CRF/SC foi utilizado como braço do sindicato, pois recebeu recursos, realizou os trâmites das contratações, executou as despesas e ainda ficou incumbido de prestar contas ao repassador, mas foi o sindicato o beneficiário do lucro do evento.
49.	Em que pese essa atuação obscura do CRF/SC na intermediação dos recursos entre a OPAS e o Sindfar, a questão não se esgota somente nessa impropriedade. O conselho prestou contas no valor de R$ 44.018,00, portanto contratou serviços que totalizaram valores acima do montante repassado somente com a locação de espaço e de equipamento audiovisual, conforme os documentos apresentados como contraprestação dos recursos (peça 53, p. 7-17) . Isso indica que, no mínimo, o CRF/SC executou com o evento despesas acima do valor que inicialmente se comprometera.
50.	Além disso o CRF/SC, por meio do termo de cooperação, ainda se comprometeu a fornecer outros serviços para o evento, tais como: elaboração de material gráfico e de expediente (certificados, blocos, canetas, pastas) ; coffee breaks; disponibilização de funcionária para recepção e atendimento no evento; e aquisição de passagem aérea dos palestrantes (peça 26, p. 2) . Porém esses valores não constaram da prestação de contas das despesas do evento (peça 53, p. 17) e devem ser incluídas num possível débito a se apurar.
51. 	Portanto, além da falta de previsão legal para firmar o termo de cooperação, o CRF se prestou a intermediar recursos externos, sem a necessária transparência, para promoção do evento e comprometeu recursos de seu orçamento para financiar despesas que possibilitaram ao Sindfar/SC auferir lucros de R$ 42.505,28.
52.	Nesses termos, mesmo comprovando que a Srª Hortência Salett Muller Tierling não era dirigente do Sindfar/SC em 2010 e que houve a transferência de R$ 40.000,00 para custear o encontro de farmacêuticos do SUS, resta que CRF/SC executou despesas do evento que superaram o valor repassado pela OPAS.
53.	Assim, configura-se a irregularidade acerca da utilização de recursos do CRF/SC para pagamento de despesas de evento que beneficiou o caixa do Sindfar/SC. Contudo, para se calcular o débito com o evento, que deve considerar as demais despesas incorridas pelo Conselho mas que não foram incluídas na prestação de contas encaminhada (peça 53, p. 7-17) , deve-se abater do valor total gasto o montante repassado pela OPAS para financiar o V Encontro dos Farmacêuticos do SUS. 
Farmapolis 2012:
54.	No evento de 2012, há comprovação da acumulação de cargos da Srª Hortência Salett Muller Tierling, que à época era presidente do CRF/SC e ocupava cargo de direção no sindicato (documentos à peça 32, p. 1-2) .
55.	No evento, realizado de 8 a 10/11/2012, Sindfar/SC auferiu receitas que totalizaram R$ 234.782,003 e realizou despesas no valor de R$ 143.822,79, obtendo um resultado positivo de R$ 90.959,21 (peça 42, p. 73) .
56.	Ainda quanto a esse evento, importa informar que o CRF/SC não recebeu verbas externas para financiar o encontro de farmacêuticos do SUS, conforme resposta à diligência.
57. 	Assim, a irregularidade do termo de cooperação para realizar o Farmapolis 2012 ganha contorno mais gravoso que o de 2010, visto que a Srª Hortência pertencia ao corpo dirigente das duas instituições que pactuaram o acordo sem fundamento legal, infringindo os princípios constitucionais da impessoalidade e moralidade e representando afronta ao art. 10, II, da Portaria interministerial 507/2011, que vedam a celebração de acordos com entidades privadas que tenham entre os dirigentes servidor vinculado ao concedente.
58. 	E considerando que o CRF/SC não recebeu qualquer verba externa para aplicar no evento, todas as despesas executadas mediante o termo de cooperação firmado oneraram o orçamento do conselho e possibilitaram ao Sindfar auferir lucro de R$ 90.959,21, representado uma transferência de recursos de entidade de direito público para entidade privada. 
59.	Nesse termos, restou configurada a irregularidade do termo de cooperação firmado para o Farmapolis 2012, que fora firmado ao largo da previsão normativa e com afronta aos princípios constitucionais e aos normativos que disciplinam os convênios no âmbito dos entes públicos.
60.	Isto posto, entende-se haver a responsabilização, passível de multa prevista no art. 58, II, da Lei 8.443/1992, da presidente do CRF/SC por realizar despesas com eventos onerosos e lucrativos que não atendiam os requisitos legais, visto que os convênios foram celebrados para copatrocinar os eventos denominados Farmapolis 2010 e 2012, que não tratavam de aprimoramento da ‘fiscalização da disciplina e da ética dos que exercem atividades profissionais farmacêuticas’, nos termos do art. 57 da resolução CFF 501/2009.
61.	E com vistas ao ressarcimento dos valores irregularmente aplicados, recomenda-se adotar o encaminhamento proposto na instrução precedente (peça 43) , com vistas a determinar ao Conselho Regional de Farmácia no Estado de Santa Catarina que proceda ao levantamento de todos os custos suportados pela autarquia com os eventos Farmapolis realizados em 2010 e 2012 e promova as medidas necessárias para restituição desses valores, sendo abatido do montante o valor de R$ 40.000,00 relativo ao repasse realizado em 10/11/2010 pela OPAS para custear o V Encontro dos Farmacêuticos do SUS. 
CONCLUSÃO
62.	A presente representação, oferecida pelo Ministério Público Federal, tratou da denúncia de diversas irregularidades nas gestões da Srª Hortência Salett Muller Tierling à frente do CRF/SC.
63.	Ante a gama de fatos narrados, foi realizada inspeção no CRF/SC, no período de 8/6/2015 a 26/6/2015, quando foram identificadas irregularidades em alguns itens denunciados, tais como: a utilização indevida de veículos oficiais da autarquia; concessão de diárias e passagens; a transferência irregular de bens e serviços ao sindicato; irregularidades em licitações e a acumulação de funções de direção no CRF/SC e no sindicato da categoria (peça 33) . 
64. 	Outros itens descritos na peça inicial da representação não foram comprovados, tais como: o desvio de função de funcionários e o reenquadramento irregular de empregados. 
65. 	No que toca à falta de transparência do CRF/SC, no decorrer da inspeção foram verificados problemas nos procedimentos licitatórios e a falta de identificação de um veículo de representação da autarquia, contudo, não foram aprofundadas as investigações pois a autarquia estava, à época, instituindo medidas corretivas acordadas em negociação com o Ministério Público (peça 33, p. 11) . 
66. 	Ante as irregularidades identificadas e para propiciar o contraditório, foi realizada audiência da presidente do CRF/SC (peça 38) . Após a análise das razões de justificativa apresentadas pela Srª Hortência, restaram comprovadas todas as irregularidades apontadas no relatório de inspeção, concluindo pela procedência parcial da representação. 
67. 	Para algumas dessas irregularidades, a responsável adotou providências necessárias e suficientes no sentido corrigir as falhas, especialmente as relacionadas aos procedimentos licitatórios e no que diz respeito à acumulação de função de direção na autarquia e no sindicato da categoria, sendo, portanto, passível o reconhecimento da boa-fé da presidente do CRF/SC (itens 87-117 da instrução à peça 43) . 
68. 	Encaminhados ao gabinete do ministro relator, os autos retornaram à Secex/SC com a determinação de aprofundar a investigação acerca dos termos de compromisso firmados para realização de eventos denominados Farmapolis e da acumulação dos cargos de presidente do CRF/SC e de diretora do Sindfar/SC pela Srª Hortência Salett Muller Tierling (peça 46) .
69.	A irregularidade na celebração dos termos de cooperação firmados entre o CRF/SC e o Sindfar/SC restou confirmada, conforme análise empreendida nos itens do exame técnico (itens 39-60 desta instrução) .
70.	Considerando a irregularidade das despesas executadas para promoção dos eventos denominados Farmapolis e a apropriação do lucro pelo Sindfar/SC, propõe-se aplicar à presidente do CRF/SC multa prevista no art. 58, II, da Lei 8.443/1992 e expedir determinação ao CRF/SC para que apure o valor despendido com os eventos e adote medidas para ressarcir os cofres da autarquia, sem o prejuízo de abater o valor repassado pela OPAS ao conselho para custear o V Encontro Nacional do Farmacêuticos do SUS (item 60 desta instrução) .
71. 	Para as demais irregularidades apontadas pela inspeção, sugere-se dar ciência ao CRF/SC acerca do descumprimento de dispositivos regulamentares que impõem controles aos processos de autorização de utilização de veículos e de diárias e passagens da autarquia, conforme encaminhamento proposto à peça 43. 
72. 	Por fim, nos termos relatados à peça 43, cabe ressaltar que os processos de autorização de utilização de veículos, de concessão de diárias e passagens e de aquisições são atribuições delegadas aos assessores técnicos da autarquia, funcionários de livre nomeação, mesmo o CRF/SC possuindo uma estrutura burocrática apta a realizar tais tarefas. E pesam sobre esses processos indícios de violação dos dispositivos regulamentares e problemas nos controles dessas atividades.
73. 	Nesse sentido, pode representar uma boa prática do CRF/SC a transferência do controle da frota, do processo de autorização de diárias e da análise jurídica dos processos de aquisição para funcionários efetivos da autarquia, liberando os assessores técnicos para tarefas consultivas e de assessoramento.
PROPOSTA DE ENCAMINHAMENTO
74.	Ante todo o exposto, submetem-se os autos à consideração superior, propondo:
a) conhecer da presente representação, satisfeitos os requisitos de admissibilidade previstos nos arts. 235 e 237, inciso I, do Regimento Interno deste Tribunal e no art. 103, § 1º, da Resolução-TCU 259/2014, para, no mérito, considerá-la parcialmente procedente;
b) aplicar à Srª Hortência Salett Muller Tierling, CPF XXX.548.360-XX, Presidente do Conselho Regional de Farmácia do Estado de Santa Catarina, a multa prevista no art. 58, II, da Lei 8.443/1992, fixando-lhe o prazo de quinze dias, a contar da notificação, para que comprove, perante este Tribunal (art. 214, inciso III, alínea ‘a’, do Regimento Interno/TCU) , o recolhimento da dívida ao Tesouro Nacional, atualizada monetariamente desde a data do acórdão que vier a ser proferido até a data do efetivo recolhimento, se for paga após o vencimento, na forma da legislação em vigor (item 60 deste relatório) ;
c) autorizar, desde logo, nos termos do art. 28, inciso II, da Lei 8.443/1992, a cobrança judicial da dívida caso não atendida a notificação;
c) determinar ao Conselho Regional de Farmácia de Santa Catarina, com fundamento no art. 250, inciso II, do RI/TCU, que, no prazo de sessenta dias, proceda ao levantamento de todos os custos suportados pelo CRF/SC relativos aos eventos Farmapolis realizados em 2010 e 2012 e promova as medidas necessárias para a restituição desses valores aos cofres da autarquia, abatendo-se desse valor o montante de R$ 40.000,00 relativos ao repasse realizado pela Organização Pan Americana da Saúde (OPAS) ; (item 61 deste relatório) 
d) dar ciência ao Conselho Regional de Farmácia de Santa Catarina sobre as seguintes impropriedades: 
d.1) deficiências nos registros de controle de utilização de veículos de representação da autarquia, o que afronta o disposto no art. 4º da Portaria CRF/SC 2.047/2012; (itens 13 deste relatório) 
d.2) deficiências na concessão de diárias da autarquia, o que afronta o disposto no art. 14 da Resolução CFF 598/2014; (itens 13 deste relatório) 
	e) dar ciência do acórdão que vier a ser proferido ao representante e ao Conselho Regional de Farmácia de Santa Catarina, destacando que o relatório e o voto que fundamentam a deliberação ora encaminhada podem ser acessados por meio do endereço eletrônico www.tcu.gov.br/acordaos.’ 
II - PRONUNCIAMENTO DO SR. DIRETOR DA 2ª. DT ACOLHIDO PELO SR. SECRETÁRIO
‘Na instrução precedente foram avaliados questionamentos do Exmº ministro-relator acerca da existência de transferência de recursos do Ministério da Saúde ao CRF/SC, se esses recursos teriam sido aplicados no fim específico pactuado e se houve prestação de contas (despacho à peça 46) . Também determinou à unidade técnica que investigasse se a então presidente do CRF/SC ocupava concomitantemente função no Sindicato dos Farmacêuticos no Estado de Santa Catarina (Sindfar/SC) no exercício de 2010.
Realizadas diligências pela Secex/SC, obteve-se informação de que não foram firmados ajustes entre o Ministério da Saúde e o CRF/SC para financiar os V e VI Encontros Nacionais de Farmacêuticos do SUS, realizados em 2010 e 2012, tampouco a presidente do CRF/SC acumulou funções no Sindfar/SC em 2010.
Foi trazida a informação, entretanto, de que o Ministério da Saúde teria atuado como intermediário entre a Organização Pan-Americana da Saúde (OPAS) e o CRF e Sindfar para obtenção de recursos daquela entidade em ambos os eventos. No evento realizado em 2010, observa-se que o CRF recebeu R$ 40.000,00 da OPAS, vinculado ao Termo de Cooperação 47/2006 (peça 70, p. 2) .
Para o evento realizado em 2012, a mesma organização internacional transferiu, agora ao Sindfar/SC, R$ 110.000,00, com base no Termo de Cooperação 70/2011 (peça 70, p. 2) . Observa-se, de acordo com o MS, que nos Relatórios de Gestão da OPAS referentes a 2010 e 2012, disponíveis no link , constam como realizados os eventos ‘V Encontro Nacional de Farmacêuticos do SUS’ (p. 217 do relatório de 2010) e ‘16º Farmapolis’ (p. 205 do relatório de 2012) .
Os documentos encaminhados pelo CRF/SC a título de prestação de contas à OPAS informam que as despesas efetuadas no evento chegaram a R$ 44.018,00, o que superou em cerca de R$ 4.000 o valor repassado pela OPAS (peça 53, p. 7-17) . 
De qualquer forma, ante à não acumulação de funções e a não comprovação de utilização de recursos do Ministério da Saúde, restam mitigadas eventuais preocupações que aumentariam a gravidade das ocorrências relativas aos V e VI Encontros Nacionais de Farmacêuticos do SUS.
Com relação à proposta de encaminhamento constante da instrução precedente, concordo com em linhas gerais com o encaminhamento precedente, mas manifesto discordância em alguns pontos.
A primeira divergência diz respeito à proposta de determinação para que o Conselho Regional de Farmácia de Santa Catarina ‘proceda ao levantamento de todos os custos suportados pelo CRF/SC relativos aos eventos Farmapolis realizados em 2010 e 2012 e promova as medidas necessárias para a restituição desses valores aos cofres da autarquia’ (item 74, c, da instrução) .
A respeito do critério da irregularidade, reproduzo o que previam as normas do Conselho Federal de Farmácia no que se refere à celebração de ajustes:
a) Resolução 501, de 19 de março de 2009, que aprovou o Regimento Interno Padrão dos Conselhos Regionais de Farmácia (aplicável aos ajustes ora questionados) :
art. 57 - O CRF, observadas as disposições da Lei de Licitações, poderá estabelecer convênios na área de sua jurisdição com Instituições Federais, Estaduais e/ou Municipais, especialmente as de Saúde Pública e Ensino Farmacêutico, bem como entidades sindicais e civis para aprimorar a fiscalização da disciplina e da ética dos que exercem atividades profissionais farmacêuticas, nos termos da Lei Federal n. 3.820/60.
b) Resolução 603, de 31 de outubro de 2014, aprovou o Regimento Interno Padrão dos Conselhos Regionais de Farmácia (sucedeu à Resolução-CFF 501/2009) :
art. 50 - O Conselho Regional de Farmácia, observadas as disposições da lei de licitações, poderá estabelecer convênios na área de sua jurisdição com Instituições Federais, Estaduais ou Municipais, especialmente as de Saúde Pública e Ensino Farmacêutico, bem como entidades sindicais e civis para aprimorar a fiscalização da disciplina e da ética dos que exercem atividades profissionais farmacêuticas, nos termos da Lei Federal n. 3.820/60, vedada sua utilização para qualquer outro mister e desde que em estrita observância às normas de contabilidade pública. (grifei) 
Em pronunciamento anterior constante dos presentes autos, o então titular da subunidade assim se manifestou (peça 44) :
17.	De fato, as informações apresentadas pela Presidente do CRF/SC não lograram demonstrar que os eventos tivessem por finalidade aprimorar a fiscalização da disciplina e da ética dos que exercem atividades profissionais farmacêuticas, hipótese em que se permite a celebração de convênios com diversos tipos de entidades, inclusive os sindicatos. 
18.	Ressalta-se que essa possibilidade, prevista no art. 50 do Regimento Interno dos CRFs aprovado pela Resolução-CFF 603, de 31/10/2014, (publicada no DOU de 5/11/2014) , já constava no art. 57 do regimento interno aprovado pela Resolução-CFF 501, de 19/3/2009 (D.O.U de 23/3/2009) . A única diferença entre esses dispositivos é que a norma mais recente explicitou a vedação da celebração de convênio para qualquer outro mister, bem como a necessidade de estrita observância das normas de contabilidade pública. 
19.	Não se pode interpretar que, na vigência da Resolução-CFF 501/2009, fosse possível celebrar convênios com outras finalidades que não o aprimoramento da fiscalização da disciplina e da ética. Por outro lado, o fato de se ter emitido uma norma com vedação mais explícita em 2014 sugere que houve necessidade de ser mais bem delimitada a possibilidade de celebração de convênios pelos Conselhos Regionais de Farmácia. Entendo que esse é um ponto a ser considerado ao se avaliar da boa-fé da responsável.
 (...) 
23.	Apesar de não terem sido quantificadas todas as despesas suportadas pelo CRF/SC relativas aos dois eventos, entendo que é possível excepcionalmente dispensar a autarquia de promover as medidas necessárias à restituição desses recursos aos seus cofres.
24.	Ainda que os eventos não tivessem por finalidade aprimorar a fiscalização da disciplina e da ética dos que exercem atividades profissionais farmacêuticas, não existe dúvida de que foram eventos de grande visibilidade e que valorizaram os profissionais farmacêuticos de Santa Catarina, bem como o próprio Conselho Regional. É até mesmo razoável concluir que tiveram impacto positivo no turismo de eventos em Florianópolis. Além disso, não foi apontado nenhum indício de má-fé por parte dos convenentes, nem que a atividade fim do CRF/SC tivesse sido prejudicada por aplicar uma pequena parte de seus recursos nos referidos eventos. Lembro também que a vedação expressa para a celebração de convênio para outro mister foi introduzida no Regimento Interno dos CRFs somente em 2014 pela Resolução-CFF 603.
No mesmo sentido, sugiro a exclusão, em caráter excepcional, da proposta de restituição sugerida pelo auditor.
Outro ajuste refere-se à proposta de multa prevista no art. 58, II, da Lei 8.443/1992, somente em função da irregularidade na celebração dos termos de cooperação firmados entre o CRF/SC e o Sindfar/SC. Além desta impropriedade, conforme instrução à peça 33, restaram comprovadas todas as demais irregularidades cometidas pela expresidente do CRF/SC, a saber:
a) deficiências no controle da utilização de veículos de representação do CRF/SC, com infração aos arts. 4º, 8º, 9º e 10 da Portaria CRF/SC 2.047/2012 (itens 14 a 39 da instrução de peça 43) ;
b) deficiências na concessão de diárias, com infração ao art. 11 da Resolução CFF 462/2007 (itens 40 a 65 da instrução de peça 43) ;
c) deficiência no planejamento das aquisições, com infração ao art. 6º, I, do Decreto-lei 200/1967, ao art. 3º, I, da Lei 10.520/2002 e ao princípio da eficiência (itens 87 a 94 da instrução de peça 43) ;
d) deficiências de publicidade nas contratações por dispensa ou inexigibilidade de licitação, contrariando o art. 26 da Lei 8666/93 (itens 95 a 100 da instrução de peça 43) ;
e) acumulação de função de parte da diretoria e dos assessores de livre nomeação do CRF/SC com funções de direção no Sindfar/SC, o que pode representar, em alguns casos, conflito de interesses, com infração aos arts. 4º e 5º, III, da Lei 12.813/2013 (itens 101 a 117 da instrução de peça 43) .
Dessa forma, à exceção da acumulação de funções verificada no CRF e no Sindfar, na qual não se evidencia conduta diretamente associada à expresidente do Conselho, a aplicação da multa à Srª Hortência Salett Muller Tierling deve fundamentar-se em todas as demais impropriedades comprovadamente identificadas e comprovadas, ainda que algumas já tenham sido saneadas, conforme item 122 da instrução constante à peça 43.
Ante todo o exposto, concordando com a análise precedente e efetuando alguns ajustes na proposta de encaminhamento, submeto os autos à consideração superior propondo:
a) conhecer da presente representação, satisfeitos os requisitos de admissibilidade previstos nos arts. 235 e 237, inciso I, do Regimento Interno deste Tribunal e no art. 103, § 1º, da Resolução-TCU 259/2014, para, no mérito, considerá-la parcialmente procedente;
b) aplicar à Srª Hortência Salett Muller Tierling, CPF XXX.548.360-XX, Presidente do Conselho Regional de Farmácia do Estado de Santa Catarina, a multa prevista no art. 58, II, da Lei 8.443/1992, fixando-lhe o prazo de quinze dias, a contar da notificação, para que comprove, perante este Tribunal (art. 214, inciso III, alínea ‘a’, do Regimento Interno/TCU) , o recolhimento da dívida ao Tesouro Nacional, atualizada monetariamente desde a data do acórdão que vier a ser proferido até a data do efetivo recolhimento, se for paga após o vencimento, na forma da legislação em vigor (item 60 da instrução precedente, c/c os itens 11 e 13 deste pronunciamento) ;
c) autorizar, desde logo, nos termos do art. 28, inciso II, da Lei 8.443/1992, a cobrança judicial da dívida caso não atendida a notificação;
d) dar ciência ao Conselho Regional de Farmácia de Santa Catarina sobre as seguintes impropriedades: 
d.1) deficiências nos registros de controle de utilização de veículos de representação da autarquia, o que afronta o disposto no art. 4º da Portaria CRF/SC 2.047/2012 (itens 14 a 39 da instrução constante à peça 43) ;
d.2) deficiências na concessão de diárias da autarquia, o que afronta o disposto no art. 14 da Resolução CFF 598/2014 (itens 40 a 65 da instrução constante à peça 43) ;
	e) dar ciência do acórdão que vier a ser proferido ao representante e ao Conselho Regional de Farmácia de Santa Catarina, destacando que o relatório e o voto que fundamentam a deliberação ora encaminhada podem ser acessados por meio do endereço eletrônico www.tcu.gov.br/acordaos.’ ”
	É o relatório.

8.1. Marcos Fey Probst (20781/OAB-SC) e outros, representando Hortência Salett Muller Tierling.  
8.2. Sergio Gomes Simões Junior (28536/OAB-SC), representando Conselho Regional de Farmácia do Estado de Santa Catarina.

Não atuou.

REPRESENTAÇÃO. IRREGULARIDADES NA GESTÃO DO CRF/SC RELATIVAS A DIÁRIAS, VEÍCULOS LICITAÇÕES, CONVÊNIOS E PESSOAL. CONHECIMENTO. INSPEÇÃO. AUDIÊNCIA DA GESTORA. ACOLHIMENTO DE JUSTIFICATIVAS QUANTO A PARTE DOS ACHADOS. SANEAMENTO DE FALHAS. ACOLHIMENTO PARCIAL DAS JUSTIFICATIVAS QUANTO À CELEBRAÇÃO DE TERMOS DE PARCERIA. NÃO ACOLHIMENTO QUANTO À CONCESSÃO DE DIÁRIAS PARA EVENTO CERIMONIAL A MEMBRO DE COMISSÃO TÉCNICA. PROCEDÊNCIA PARCIAL. DETERMINAÇÕES. CIÊNCIA.

REPRESENTAÇÃO (REPR)

Secretaria do TCU no Estado de Santa Catarina (Secex/SC).

Trata-se de representação formulada pela Procuradoria da República em Santa Catarina noticiando (PR/SC) irregularidades ocorridas no Conselho Regional de Farmácia de Santa Catarina (CRF/SC) , durante a gestão da Sra. Hortência Salett Muller Tierling na Presidência, incluindo pagamento indevido de diárias a ex-Presidente do conselho, à Presidente e a seu esposo, membro de Comissão Assessora do CRF/SC; uso indevido de veículo oficial pela Presidente do CRF/SC e por empregado do conselho; possível desvio de bens e recursos do CRF/SC para o Sindicato dos Farmacêuticos/SC (Sindifar/SC) ; desvio de funções; irregularidades em licitações; reenquadramento inadequado de empregada concursada; contratação irregular de empregados; e falta de transparência dos atos administrativos praticados, sem publicações nos veículos oficiais ou em qualquer outro meio de comunicação.
2.	A fim de esclarecer os fatos noticiados, a Secex/SC promoveu inspeção e diligências no CRF, realizou a audiência da Sra. Hortência Salett Muller Tierling e encaminhou diligência ao Ministério da Saúde.
3.	A seguir, passo a abordar separadamente as ocorrências e as correspondentes informações constantes dos autos.
A - Pagamento indevido de diárias e passagens a ex-Presidente do conselho, à Presidente e a seu esposo, membro de Comissão Assessora do CRF/SC.
4.	Na inspeção, foram levantadas as seguintes ocorrências com indícios de irregularidade:
	a) viagem da Presidente do CRF/SC e de seu marido, o Sr. Ivan Walter Tierling, ao Rio de Janeiro para participar da posse da diretoria da Sociedade Brasileira de Análises Clínicas (SBAC) em novembro de 2014: o evento tinha natureza de representação, o que justificaria a presença da Presidente, porém não havia justificativa legal para custear com recursos públicos a presença do esposo, visto que ele exercia função técnica no CRF/SC, não estando caracterizados benefícios à autarquia decorrentes de sua participação em evento cerimonial;
	b) pagamento de diárias e passagens ao Sr. Ivan Tierling para atuar como moderador no Congresso Brasileiro de Hematologia, Hemoterapia e Terapia Celular nos dias 6 e 7/11/2014, evento organizado por entidade privada, com patrocínio de diversas outras entidades e cobrança de inscrições dos participantes, não havendo justificativa para custeio do deslocamento do convidado ante a não caracterização de interesse da participação da autarquia no evento;
	c) concessão de diárias para o sr. Ivan Walter Tierling deslocar-se de Chapecó (local de residência) a Florianópolis com a justificativa de participar de uma reunião para discutir “a aplicabilidade da Lei 13.021/2014”, em 13 e 14/2/2015: o processo de concessão de diárias somente foi autorizado em 19/2/2015, indicando que a reunião pode ter sido pretexto para justificar o deslocamento remunerado pelos cofres públicos, já que a lista de presença indicava baixa adesão à reunião, que foi prestigiada em sua grande parte por funcionários comissionados da sede do CRF.
5.	Foi, assim, promovida a audiência da Sra. Hortência Tierling, tendo em vista que essas concessões contrariavam o art. 11 da Resolução CFF 462 e o art. 14 da Resolução 598/2014, que estabelecem, como hipóteses para a concessão de diárias, a participação em congresso ou evento similar, visando à apresentação de trabalho de caráter técnico, cultural, científico ou artístico; a participação em treinamento inerente à função; a convocação para prestar depoimento na condição de testemunha, denunciado ou indiciado em processo administrativo de sindicância ou disciplinar; e, como membro de comissão ou grupo de trabalho.
6.	Em resposta, a gestora informou preliminarmente que o Sr. Ivan Tierling ocupava a função de Presidente da Comissão Técnica de Análises Clínicas do CRF desde 2013 por deliberação dos membros da referida comissão, sem ingerência da Presidente ou da diretoria. Além disso, a Sra. Hortência Tierling alegou que:
	a) a participação do Sr. Ivan Tierling na posse da diretoria da SBAC visou fortalecer a parceria entre as entidades mediante a demonstração de ampla representatividade do CRF/SC, vez que ele era o Presidente da Comissão Técnica de Análises Clínicas;
	b) na mesma data do Congresso de Hematologia, Hemoterapia e Terapia Celular, o Sr. Ivan Tierling também participou de reunião da Comissão Assessora de Análises Clínicas do CRF/SC, por ele presidida, o que justificaria o recebimento das diárias (R$ 480,00) , conforme comprovado pela ata de reunião e lista de presença da referida comissão; portanto, não teria ocorrido aumento de despesas aos cofres da autarquia;
	c) no tocante à reunião para discutir a aplicabilidade da Lei 13.021/2014, o descompasso das datas do evento e do pagamento das diárias deveu-se ao acúmulo de procedimentos financeiros ocorridos no início do ano (recesso e férias) ; ademais, a participação do Sr. Ivan Tierling na reunião justificou-se pela função por ele ocupada na Comissão Técnica de Análises Clínicas e pelo tema (aplicação da lei que disciplina o exercício e a fiscalização das atividades farmacêuticas) ; na reunião,  tratou-se de trabalho elaborado pela comissão, intitulado “Diretrizes Gerais para uma Política Nacional de Inclusão das Ações de Diagnóstico no Processo de Atenção à Saúde: Atenção em Análises Clínicas e Toxicológicas”, o qual foi posteriormente entregue ao Ministério da Saúde em Brasília, conforme documentação anexada (fls. 23/37 – peça 42) .
7.	  A instrução acolheu apenas as justificativas referentes à participação do Sr. Ivan no Congresso de Hematologia, visto que ficou comprovada a atuação concomitante do beneficiário em reunião da comissão técnica por ele presidida. Com relação ao evento de posse realizado no Rio de Janeiro, a unidade técnica entendeu que a viagem teve natureza de representação, situação incompatível com a função técnica exercida pelo Sr. Ivan Tierling, caracterizando afronta ao art. 14 da Resolução CFF 598/2014. Quanto à participação na reunião para discussão da Lei 13.201/2014, a instrução entende que houve falta de critério e de planejamento na promoção da reunião, uma vez que a autorização do diretor financeiro não constou do processo; a convocação, feita com apenas três dias de antecedência, foi remetida somente a dois conselheiros, a um membro da comissão de farmácia e ao Sr. Ivan; e, além desses integrantes, participaram apenas dois assessores e a Presidente da autarquia.
8.	Como encaminhamento, o Sr. Auditor propôs dar-se ciência ao CRF/SC do descumprimento da Resolução CFF 598/2014 (peças 43 e 71) .
9.	Em linha de divergência, o Sr. Diretor da 2ª. DT da Secex/SC entendeu que as justificativas não acolhidas deveriam ensejar a aplicação de multa à Presidente do CRF/SC, além da expedição de alerta quanto ao descumprimento da norma (peça 72) .
10.	Tal como suscitado pela instrução da Secex/SC, pode ser aceita a justificativa atinente ao pagamento de diárias ao Sr. Ivan Tierling para participação simultânea em congresso e reunião da comissão técnica por ele presidida.
11.	Já com relação à diária concedida ao referido beneficiário para participar de reunião sobre a aplicação da Lei 13.021/2014, divirjo da unidade técnica. É certo que ocorreram falhas administrativas na organização do encontro. Todavia, foram trazidos documentos para demonstrar que a reunião era de interesse da autarquia e que havia vinculação entre a função técnica exercida pelo Sr. Ivan, a matéria então debatida e os objetivos pretendidos. Por conseguinte, cabe acolher a justificativa apresentada.
12.	No que tange ao pagamento de diária para que o Sr. Ivan Tierling participasse da posse da diretoria da SBAC no Rio de Janeiro, devo concordar com a Secex/SC quanto ao não acolhimento das justificativas. Como bem ressaltado pela instrução, o evento tinha natureza integralmente cerimonial e a participação do beneficiário objetivou mera representação, situação incompatível com a função técnica por ele exercida. Portanto, ocorreu desrespeito ao art. 14 da Resolução CFF 598/2014, pois não havia amparo normativo para a concessão do benefício.
13.	No entanto, divirjo da proposta de aplicar-se sanção pecuniária à Presidente do CRF/SC. Conquanto não se possa acolher a infração à norma, há que se considerar a modicidade da despesa realizada (R$ 675,00, equivalentes a 1½ diária) , e o fato de que este foi o único caso constatado dentre aqueles examinados pela Secex/SC na inspeção. Nesse contexto, penso que a aplicação de multa à responsável seria medida de extremo rigor.
14.	Considerando que a diária foi concedida em contrariedade à norma do Sistema CFF/CRF e não atendeu aos interesses do CRF/SC, mas apenas aos interesses do Sr. Ivan Tierling, que exercia atividade profissional na esfera de atuação da Sociedade Brasileira de Análises Clínicas (SBAC) , cabe determinar ao CRF/SC que adote as providências cabíveis para obter, junto ao beneficiário, o ressarcimento dos recursos despendidos em seu favor, observando as medidas necessárias a garantir o devido contraditório. Registro que não constam do processo elementos indicativos de que o CRF/SC tenha custeado as respectivas passagens aéreas utilizadas pelo Sr. Ivan na viagem. Entretanto, como o procedimento administrativo usual consiste na concessão dos dois benefícios, essa possibilidade também deverá constar da determinação.
B – Utilização indevida de veículos do Conselho.
15.	Sobre esse tópico, foram colhidos os seguintes achados:
	a) falta de registro, no formulário apropriado, do itinerário e dos condutores dos veículos, bem como o desaparecimento do bloco de registro diário;
	b) pernoite dos veículos de representação no endereço residencial do assessor Ronald Ferreira dos Santos; nos dias em que os veículos pernoitaram nessa localidade, o trajeto percorrido pelos veículos registrou a permanência do veículo estacionado nas proximidades do hospital universitário da UFSC, onde o referido assessor cumpria sua outra jornada laboral; no período de dados analisados, de aproximadamente quarenta dias, o veículo de placa MLJ 3848 pernoitou na residência do assessor no dia 28/5/2015; o veículo de placa MGC 6358 pernoitou nos dias 27/4/2015, 11/5/2015, 12/5/2015, 14/5/2015, 15/5/2015, 16/5/2015, 18/5/2015, 19/5/2015, 25/5/2015, 26/5/2015, e 27/5/2015, todos sem autorização prévia do CRF/SC;
	c) o veículo de representação de placa MLJ 3848, utilizado pela Presidente e por diretores do Conselho, não ostentava a identificação da entidade, conforme determina a Portaria CRF/SC 2.047/2012.
16.	Essas deficiências no controle da utilização de veículos foram questionadas em audiência da Presidente do CRF/SC, vez que infringiram os arts. 8°, 9° e 10 da Portaria CRF/SC 2047/2012. 
17.	Em resposta, a gestora afirmou que contratou serviço de monitoramento da frota; que as inconsistências nos registros ocorreram no veículo utilizado pelo assessor Ronald, já orientado a corrigir as distorções; que vinha adotando medidas para adequar os controles à Portaria CRF/SC 2.047/2012, especialmente quanto à autorização de pernoite fora da sede do Conselho; e, que o veículo de representação da Diretoria já recebera pintura de identificação nas portas. 
18.	A instrução da Secex/SC entendeu que restaram confirmadas as irregularidades. Considerando que estas não se revestiam de gravidade e que já haviam sido adotadas providências corretivas, o auditor propôs afastar-se aplicação de multa à gestora e dar-se ciência ao conselho das impropriedades (peças 43 e 71) .
19.	Divergindo da instrução, o Sr. Diretor da 2ª DT da Secex/SC entendeu que a ocorrência deveria fundamentar a aplicação de multa à gestora ante a infringência aos arts. 4º, 8º, 9º e 10 da Portaria CRF/SC 2.047/2012 (peça 72) .
20.	Pelos motivos suscitados na instrução, avalio que se deva acolher a proposta do Sr. Auditor (peças 43 e 71) .	 
C- Irregularidades em Licitações
21.	Por meio de fiscalização no CRF/SC, foram observadas:
	a) falta de planejamento nas aquisições: foram realizados quatro pregões, todos envolvendo material de expediente e autorizados em um prazo de onze dias; apesar dos valores módicos das aquisições (de R$ 3.064,36 a R$ 2.246,53) , houve o ônus de um salário mínimo devido à gratificação paga aos pregoeiros, no valor de 25% do salário mínimo por sessão (cláusula oitava do acordo coletivo 2011/2012) , além dos custos com as publicações no diário oficial e dos custos internos dos procedimentos;
	b) ausência de publicidade nas contratações por dispensa ou inexigibilidade de licitação: em que pese a realização de cotação de preços e a contratação da proposta de menor valor, não foi dada publicidade a tais contratações.
22.	A partir desses elementos, promoveu-se a audiência da Sra. Hortência Tierling.
23.	Em sua manifestação, a Presidente do CRF/SC informou que a autarquia passou a utilizar-se do pregão eletrônico a fim de melhorar o controle e incluir maior quantidade de itens em cada certame. Adicionalmente, esclareceu que a gratificação para os pregoeiros foi extinta. Admitiu também que as publicações relativas às contratações diretas estavam sendo feitas somente no site do conselho, mas informou que a entidade passou a publicar os extratos conforme as disposições legais.
24.	Em vista da correção das falhas, o Sr. Auditor instrutor considerou que não caberiam medidas adicionais (peças 43 e 71) .
25.	Já o Sr. Diretor da 2ª. DT discordou desse posicionamento por considerar que a desconformidade com as normas deveria fundamentar a aplicação de multa à Presidente do CRF/SC e a expedição de ciência à autarquia (peça 72) .
26.	 A meu ver, a proposta da instrução (peças 43 e 71) pode ser acatada, uma vez que as impropriedades foram prontamente corrigidas e que não há registro de prejuízos ou de irregularidades mais graves decorrentes das falhas. 
D – Acúmulo de funções, por membros da diretoria e assessores de livre nomeação, no CRF/SC e no Sindifar/SC.
27.	Segundo verificado pela equipe, diversos diretores e assessores do Conselho ocupavam funções no sindicato da categoria, o que poderia ocasionar conflitos de interesse, uma vez que o CRF/SC atua como órgão público de fiscalização de atividade profissional, enquanto o Sindifar/SC atua na esfera privada em defesa dos profissionais no exercício da profissão farmacêutica.
28.	Dessa forma, efetuou-se a audiência da Presidente ante o possível desrespeito aos princípios da impessoalidade e moralidade, bem como aos arts. 4° e 5° da Lei 12.813/2013.
29.	Em resposta, a gestora defendeu que não haveria incompatibilidade de funções, tendo em vista que:
não havia lei vedando a conduta;
parecer da Federação Nacional dos Farmacêuticos confirmava a possibilidade de acumulação de funções nas duas entidades;
as funções no CRF/SC eram honoríficas e gratuitas;
os então membros da diretoria do CRF/SC se desligaram das funções que exerciam no sindicato desde o ano de 2015;
os membros eleitos para a atual gestão pediram seus respectivos desligamentos do sindicato, conforme documentos comprobatórios anexados.
30.	A Secex/SC não acolheu os argumentos quanto à possibilidade de acumulação, pois defendeu que deve prevalecer o disposto nos arts. 4°, §2°, e 5°, III, da Lei 12.813/2013, que consideram haver conflito de interesse na atuação em áreas correlatas, como no caso em tela, e independentemente de haver recebimento de vantagem. No entanto, a unidade entendeu que a questão estaria superada ante o afastamento da atual diretoria do CRF/SC da gestão do Sindfar/SC.
31.	Diante do exposto pela unidade técnica, avalio ser adequada a proposta de não se fazer encaminhamento específico acerca deste ponto.
	
E – Transferência de recursos do CRF/SC para o Sindicato dos Farmacêuticos de Santa Catarina (Sindfar/SC) .
32.	Na inspeção, foram obtidas as seguintes informações:
	a) o CRF/SC e o Sindfar haviam firmado termos de cooperação em 2010 e 2012 para a realização do evento denominado Farmapolis, que englobava uma série de subeventos, como o Encontro Nacional de Farmacêuticos de SUS, o Encontro Estadual de Farmacêuticos e Bioquímicos, o Congresso Catarinense de Farmacêuticos e Bioquímicos, o Fórum Nacional de Ensino Farmacêutico e a Feira de Produtos e Serviços;
	b) no evento de 2010, o CRF/SC encarregou-se do dispêndio de R$ 26.803,00, referentes a parcela da locação do Centro de Eventos e contratação de serviços de limpeza, bem como do custeio de material publicitário, material gráfico, resumo dos trabalhos científicos em meio digital, pastas do evento, brindes para os palestrantes, locação de multimídia e passagens;
	c) no segundo evento, realizado em 2012, o CRF/SC custeou despesas no valor de R$ 25.000,00, relativas a passagens aéreas, assim como gastos com material publicitário, material gráfico,  resumo dos trabalhos científicos em meio digital, pastas do evento, brindes para os palestrantes, locação de multimídia, fotografia e aluguel dos serviços de vans;
	d) os eventos foram superavitários (saldo de R$ 44.105,28 em 2010 e de R$ 99.959,20 em 2012) , mas a renda dos ingressos foi auferida exclusivamente pelo sindicato.
33.	Segundo a equipe, os termos de cooperação haviam sido firmados sem respaldo em norma, uma vez que, consoante o art. 1°, inciso XVIII, da Portaria Interministerial MP/MF/MCT 127/2008, a transferência de crédito de órgão ou entidade da Administração Pública Federal via termo de cooperação somente seria admitida para outro órgão federal da mesma natureza ou autarquia, fundação pública ou empresa estatal dependente. Com base nesse fundamento, realizou-se a audiência da gestora.  
34.	Em resposta, a Sra. Hortência Tierling justificou que:
	a) o art. 50 da Resolução CFF 603/2014 permite o estabelecimento de convênios com entidades sindicais na área de sua jurisdição;
	b) a realização dos eventos, mediante comunhão de esforços, objetivou a valorização profissional da categoria;
	c) as despesas foram licitadas pela autarquia e os pagamentos efetuados diretamente aos fornecedores, sem repasse de recursos ao Sindfar;
	d) o Sindfar apresentou o relatório de receitas e despesas dos eventos.
35.	A instrução rejeitou a argumentação apontando que os ajustes foram firmados com vistas a atingir objetivos desconformes com aqueles constantes do art. 50 da Resolução CFF 603/2014, que estabelece que os convênios celebrados pelos conselhos destinam-se a “aprimorar a fiscalização da disciplina e da ética dos que exercem atividades profissionais farmacêuticas, nos termos da Lei Federal nº 3.820/60, vedada sua utilização para qualquer outro mister e desde que em estrita observância às normas de contabilidade pública” [grifo da instrução].  Apontou que a Sra. Hortência Tierling acumulava as funções de Presidente do CRF/SC e de membro da Diretoria do Sindfar/SC, o que contrariou o art. 6º, II, “a” da Portaria Interministerial MP/MF/MCT 127/2008 e o art. 10, II, da Portaria Interministerial 507/2011, que vedam a celebração de acordos na esfera pública federal com entidades privadas que tenham entre os dirigentes servidor vinculado ao concedente.  E, por fim, chamou a atenção para o beneficiamento do Sindicato mediante bens adquiridos com os recursos do CRF/SC e a desnecessidade das despesas, visto que houve a cobrança de ingressos e obteve-se superávit em ambos os eventos. Como encaminhamento, foi sugerido determinar-se que a autarquia efetue o levantamento dos custos suportados para realização dos eventos e promova as medidas necessárias para obtenção da restituição desses valores (peça 43) .
36.	Divergindo dessa proposta, o Sr. Diretor da 2ª DT argumentou que (peça 44) :
	a) a norma vigente à época era o art. 57 da Resolução CFF 501/2009, que também definia o aprimoramento da fiscalização da disciplina e da ética profissional como o objetivo dos convênios a serem firmados, mas não explicitava a vedação de utilização dos ajustes “para qualquer outro mister”; 
	b) conquanto não se possa interpretar que, na vigência da Resolução CFF 501/2009, fosse possível celebrar convênios com outras finalidades que não o aprimoramento da fiscalização da disciplina e da ética, a inclusão da vedação na norma atual indica que houve a necessidade de deixar mais bem delimitada essa questão, situação que deveria ser considerada em favor da responsável;
	c)  os ajustes tiveram grande visibilidade, valorizaram os profissionais e o CRF/SC, além de impactarem positivamente o turismo em Florianópolis;
	d) não foram constatados indícios de má-fé por parte dos convenentes, nem prejuízo à atividade fim do CRF/SC por aplicar pequena parte de seus recursos nos referidos eventos;
	e) apesar da infração ao art. 6º, inciso II, da Portaria Interministerial 127/2008 e à Resolução CFF 501/2009, seria possível, excepcionalmente, dispensar a autarquia de promover as medidas necessárias à restituição desses recursos aos seus cofres, cabendo apenas expedir-se ciência da irregularidade.
37.	  Ao analisar os termos de cooperação celebrados para a realização do Farmapolis, verifiquei que, no item 4 do ajuste firmado em 2010, constou cláusula estabelecendo que: “o CRF/SC receberá o apoio financeiro de R$ 40.000,00 (quarenta mil reais) do Departamento de Ciência e Tecnologia da Secretaria de Ciência, Tecnologia e Insumos Estratégicos do Ministério da Saúde para o V Encontro Nacional de Farmacêuticos do SUS” [grifei]. Embora essa cláusula não tenha constado do termo celebrado em 2012, observei que o item 1 mencionava a inclusão do VI Encontro Nacional de Farmacêuticos do SUS no Farmapolis. Diante da possibilidade de também ter ocorrido transferência de recursos do Ministério da Saúde ao CRF/SC para custear os eventos, determinei à unidade técnica que diligenciasse para obter os devidos esclarecimentos.
38.	Como resultado, foram levantadas as seguintes informações junto ao Ministério da Saúde e ao CRF/SC:
	a)  os eventos V e VI Encontro de Farmacêuticos do SUS (integrantes do Farmapolis) foram custeados por recursos da Organização Pan-Americana de Saúde (OPAS) , nos valores de R$ 40 mil e R$ 110 mil, repassados, respectivamente, ao CRF/SC em 2010 e ao Sindifar/SC em 2012, mediante acordos de cooperação celebrados entre as entidades e o organismo internacional;
	b) no V Encontro, o CRF/SC realizou despesas no valor de R$ 44.018,00, com parte da locação de espaço para a realização do evento (Centrosul Centro de Eventos) e de equipamentos audiovisuais;
	c) o CRF/SC enviou prestação de contas à OPAS, constituída por Relatório Técnico, balancete e comprovantes de despesa (peça 53) ;
	c) no VI Encontro, os recursos foram repassados pela OPAS diretamente ao Sindifar/SC, sem participação do CRF/SC.
39.	O Auditor da Secex/SC assim se posicionou acerca dos elementos obtidos (peça 71) :
	a) em 2010, o CRF/SC atuou de forma inadequada como intermediário do sindicato junto à OPAS, recebeu o repasse do organismo internacional, utilizou sua estrutura para realizar as despesas correspondentes e ainda complementou o repasse com R$ 4.018,00 em recursos próprios, de modo a viabilizar o V Encontro de Farmacêuticos do SUS, evento que integrava o evento maior, Farmapolis;
	b) o conselho aplicou também outra parcela de recursos próprios no Farmapolis, que totalizaria R$ 26.803,00 segundo os cálculos iniciais efetuados na inspeção;
	c) em 2010, a Sra. Hortência Tierling não integrava a diretoria do Sindifar/SC, mas outros dirigentes e assessores do CRF/SC compunham o corpo diretivo do sindicato;
	d) em 2012, o CRF/SC aplicou apenas recursos próprios no Farmapolis, que somariam, em princípio, o valor de R$ 25.000,00;
	e) naquele exercício, a Presidente do CRF/SC, Hortência Tierling, também integrava a diretoria do sindicato, o que infringiu o art. 10, II, da Portaria Interministerial 507/2011, que veda a celebração de acordos com entidades privadas que tenham entre os dirigentes servidor vinculado ao concedente;
	f) ambos os eventos foram onerosos para os participantes inscritos e resultaram superavitários para o Sindifar/SC;
	g) os ajustes foram celebrados para copatrocinar os eventos denominados Farmapolis 2010 e 2012, que não tratavam de aprimoramento da “fiscalização da disciplina e da ética dos que exercem atividades profissionais farmacêuticas”, nos termos do art. 57 da Resolução CFF 501/2009.
40.	Com base nessas conclusões, a instrução sugeriu aplicar-se à Sra. Hortência Tierling a multa prevista no art. 58, inciso II, da Lei 8.443/1992, bem como determinar-se ao conselho que efetue o levantamento dos custos suportados pela autarquia com os eventos Farmapolis (2010 e 2012) e promova as medidas necessárias para que o Sindifar/SC restitua esses valores.
41.	De sua vez, o titular da 2ª DT reafirmou sua argumentação anterior (peças 44 e 72) para discordar da proposta de aplicação de sanção em decorrência das irregularidades na realização dos eventos Farmapolis, assim como de determinação para obtenção do ressarcimento dos valores correspondentes.  
42.	Segundo avalio, há que se adotar uma terceira solução no caso.
43.	Ao responder à audiência obre a matéria, a gestora defendeu que a firmatura dos termos estaria autorizada pelo art. 50 da Resolução CFF 603/2014. Todavia, esse argumento, por si só, não socorre à responsável. A norma vigente à época no âmbito do Sistema CFF/CRF era o art. 57 da Resolução CFF 501/2009, que assim estabelecia:
	“Art. 57 - O CRF, observadas as disposições da Lei de Licitações, poderá estabelecer convênios na área de sua jurisdição com Instituições Federais, Estaduais e/ou Municipais, especialmente as de Saúde Pública e Ensino Farmacêutico, bem como entidades sindicais civis para aprimorar a fiscalização da disciplina e da ética dos que exercem atividades profissionais farmacêuticas, nos termos da Lei Federal nº 3.820/60.” [Grifei.]
44.	Esse dispositivo normativo foi substituído pelo art. 50 da Resolução CFF 603/2014, redigido nos seguintes termos:
	“Art. 50 - O Conselho Regional de Farmácia, observadas as disposições da lei de licitações, poderá estabelecer convênios na área de sua jurisdição com Instituições Federais, Estaduais ou Municipais, especialmente as de Saúde Pública e Ensino Farmacêutico, bem como entidades sindicais e civis para aprimorar a fiscalização da disciplina e da ética dos que exercem atividades profissionais farmacêuticas, nos termos da Lei Federal nº 3.820/60, vedada sua utilização para qualquer outro mister e desde que em estrita observância às normas de contabilidade pública.” [Grifei.]
45.	Veja-se que ambas as normas restringem a celebração de convênios pelos CRFs a objetivos voltados para o aprimoramento da fiscalização da disciplina e da ética profissional. Não se sustenta a hipótese levantada pelo Sr. Diretor da Secex/SC no sentido de que a vedação à utilização de convênios em outros fins somente se tornaria explícita a partir da norma editada em 2014. A redação do art. 57 da Resolução CFF 501/2009 era claramente restritiva e não deixava margem a interpretações ampliativas. Nesse contexto, há que se considerar que a inclusão da expressão “vedada sua utilização para qualquer outro mister” tratou-se de simples redundância.
46.	Cumpre, então, verificar o conteúdo dos eventos apoiados pelo CRF/SC (fls. 42/58 - peça 42) . Como demonstrado nos autos, os termos de cooperação objetivaram a realização dos eventos denominados Farmapolis, que englobaram congresso técnico-científico, encontros de farmacêuticos para atualização técnica, fórum para discussão de questões relacionadas ao ensino, abrangendo cursos, palestras, mesas redondas, painéis e encontros temáticos. A partir da análise da programação dos Farmapolis, identifica-se que a maior parte das atividades estava voltada para o exercício técnico-científico da profissão, incluindo difusão de metodologias, práticas, tecnologias, etc. 
47.	Por outro lado, observa-se que algumas atividades apresentaram pertinência direta com os objetivos da norma. No Farmapolis 2010, podem ser citados o Curso 1 (Atualização na Legislação Sanitária e Farmacêutica) , o Encontro 5 (Educação na Farmácia e a Drogaria – [...] Ética versus responsabilidade civil e sanitária) e o Painel 6 (A Regulação do Âmbito Profissional Farmacêutico e a Regulação Sanitária Brasileira) . No Farmapolis 2012, identificam-se a Mesa Redonda 1 (A necessidade de harmonizar o entendimento legal sobre o exercício profissional e a fiscalização sanitária entre os três níveis e os conselhos profissionais) , o Curso 9 (Responsabilidades Ética, Civil, Criminal e Sanitária do Farmacêutico) , a Palestra MT 2 (O estado da arte da organização do setor saúde e o papel do Farmacêutico, da Farmácia, do laboratório [...] nas redes de atenção à saúde) , a Mesa Redonda 2 (Organização do trabalho farmacêutico na atenção primária à saúde) , a Mesa Redonda 3 (Desafios da atuação do farmacêutico na Vigilância Sanitária – [...] os espaços e condições de desenvolvimento das atividades profissionais dos farmacêuticos) e a Mesa Redonda CF4 (Atuação do farmacêutico em auditoria) . 
48.	Essas observações permitem concluir que a celebração dos termos de cooperação atenderam parcialmente a Resolução CFF 501/2009. Também é forçoso reconhecer que, naquelas atividades dirigidas ao campo técnico-científico, haveria uma vinculação indireta ao aprimoramento da fiscalização profissional, pois tais atividades se relacionavam ao estabelecimento de padrões e ao aperfeiçoamento das condições de exercício da profissão. 
49.	Sob essa perspectiva, penso que há circunstâncias que atenuam o descumprimento da norma e que permitem afastar a aplicação de multa à responsável. 
50.	Ainda assim, cabe reforçar que o CRF/SC deveria ter aplicado o critério previsto no art. 57 da Resolução CFF 501/2009 para apoiar exclusivamente a realização daquelas atividades diretamente ligadas ao objetivo definido na norma. Por conseguinte, afigura-se adequado dar ciência ao conselho quanto à falha ocorrida.
51.	Outro aspecto que deve ser aprofundado refere-se à proposta de obtenção de ressarcimento das despesas efetuadas em favor do Sindifar/SC ante o superávit financeiro decorrente dos eventos. Segundo avalio, subsistem fatores que inviabilizam a concretização dessa proposta.
52.	Em primeiro lugar, como já referido anteriormente, parte das atividades promovidas nos Farmapolis 2010 e 2012 atendia integralmente à Resolução CFF 501/2009. Cumpre, então, considerar regular as despesas que beneficiaram tais atividades. Observa-se, contudo, que não é possível fazer a alocação precisa das respectivas despesas, uma vez que o CRF/SC custeou itens gerais, que beneficiaram diversas atividades simultaneamente, como, por exemplo, o aluguel de equipamentos, a contratação de serviços de limpeza e parcela da locação do centro de convenções.
53.	Em segundo lugar, tem-se que o CRF/SC não foi a única entidade que contribuiu para a realização dos eventos Farmapolis. Conforme já se pontuou, tais eventos alcançaram dimensão significativa, abrangendo o Encontro Nacional de Farmacêuticos do SUS, o Encontro Estadual de Farmacêuticos e Bioquímicos, o Congresso Catarinense de Farmacêuticos e Bioquímicos, o Fórum Nacional de Ensino Farmacêutico e Feira de Produtos e Serviços. No Farmapolis 2010, além do CRF/SC e do Sindifar/SC, apoiaram ou patrocinaram o evento mais de 30 entidades, entre instituições privadas (Abenfar, Fenafar e outros) , públicas (CFF, CRFs/BA/SP/PE/RS, Prefeitura Municipal de Florianópolis e outras) , sindicais (Sindifar/SP/RS) , de ensino (Unochapecó Unesc, Univali, Unisul, etc.) e a OPAS (fls. 47-peça 42) . No Farmapolis 2012, ocorreu situação semelhante (fls. 58/59-peça 42) . Considerando esse conjunto, que inclui entidades públicas, poder-se-ia aventar a necessidade de se efetuar a restituição rateada das contribuições em face da existência de superávit. No entanto, cabe reconhecer também que essa tarefa poderia não ser factível ou não resultar em relação de custo-benefício proveitosa diante do tempo decorrido e da quantidade de instituições envolvidas.
54.	Por último, observo que os dois termos de cooperação continham cláusula disciplinando que as receitas provenientes das inscrições do evento seriam recebidas pelo Sindifar para aplicação nas despesas atribuídas ao ente sindical pelo termo de cooperação, como montagem de stands, hospedagem de palestrantes, etc. (fls. 06 e 09-peça 26) . Entretanto, não constou do ajuste cláusula que regulasse o procedimento a ser adotado na hipótese de ocorrência de sobra das receitas auferidas. 
55.	Em comparação, veja-se que, em convênios firmados pelo Ministério do Turismo no passado, constava expressamente cláusula estabelecendo que eventuais valores arrecadados com a cobrança de ingressos em shows e eventos fossem revertidos para a consecução do objeto ou recolhidos à conta do Tesouro Nacional. O disciplinamento da questão é atualmente feito pela Portaria MTur 39/2017, que veda a cobrança de ingressos para acesso aos eventos apoiados pela Pasta e estabelece, entre outros pontos, que a comercialização de stands e áreas afins somente poderá ocorrer se os valores arrecadados com a cobrança forem revertidos para a consecução do objeto conveniado ou recolhidos à conta do Tesouro Nacional.
56.	Diante da questão posta neste processo e da falta de normativo específico vigente no Sistema CFF/CFR, penso que deveriam ser efetuados estudos e editada norma versando sobre a celebração dos convênios previstos no art. 50 da CFF 603/2014 a fim de estabelecer a obrigatoriedade de que eventuais receitas auferidas no âmbito dos ajustes sejam revertidas ao objeto ou sejam restituídas aos cofres do conselho convenente, no limite de sua participação, na hipótese de ocorrência de superávit, bem como para disciplinar a comprovação correspondente. Observo que tais dispositivos estão juridicamente fundamentados, porque os recursos geridos pelos conselhos de fiscalização profissional têm natureza pública e, em consequência, devem beneficiar exclusivamente interesses coletivos e institucionais. Por conseguinte, proporei determinação nesse sentido a ser dirigida ao Conselho Federal de Farmácia (CFF) . 
F- Outras irregularidades noticiadas.
57.	Com relação aos demais apontamentos, não foram colhidos achados que os confirmassem.
58.	Em especial, quanto a contratações de pessoal, a equipe de inspeção analisou o último concurso público, realizado em 2012, porém não identificou impropriedades.
59.	Quanto à falta de transparência, verificou-se que, em atendimento ao MPF, a entidade vinha promovendo a alimentação de seu site com vistas a divulgar as informações previstas na LAI.
Ante o exposto, manifesto-me por que o Tribunal aprove o acórdão que ora submeto à apreciação deste colegiado.
TCU, Sala das Sessões Ministro Luciano Brandão Alves de Souza, em 12 de março de 2019.
AUGUSTO SHERMAN CAVALCANTI 
Relator